【裁判字號】    99,消債抗,1
【裁判日期】    990119
【裁判案由】    清算事件
【裁判全文】
福建連江地方法院民事裁定             99年度消債抗字第1號
抗  告  人  甲○○
上列抗告人因消費者債務清理條例清算事件，對於中華民國98年
12月8 日本院98年度消債清字第1 號裁定提起抗告，本院裁定如
下：
    主  文
抗告駁回。
抗告費用新台幣壹仟元由抗告人負擔。
    理  由
一、抗告意旨略以：(一)抗告人所提每月還新台幣（下同）35,000
    元，是考量未來8 年內，職務會異動而調回台灣本島，屆時
    分隊長之薪資將會減少每月17,341元之離島加給與年資加成
    ；如僅擔任科員，則將減少更多，計有超勤加班費每月約9,
    500 元、海勤津貼每月約12,000元、主管加給每月4,900 元
    及離島加給與年資加成每月17,341元。另抗告人目前服務於
    東引海巡隊，每月須支出伙食費4,000 元外，亦常因天候影
    響及海象不佳，造成飛機或台馬輪停航而須額外支出住宿費
    及搭乘直昇機之交通費。這亦是抗告人要調離馬祖海巡隊原
    因之一。(二)抗告人兩位女兒分別將於今（99）年就讀大學及
    高中，屆時即須支付龐大之教育費，前所提每月償還35,000
    元之更生安案，即是衡量自己在未來8 年能依此方案來履行
    。(三)抗告人已於民國98年5 月將自己所有之三商美邦人壽20
    年繳費祥安終身壽險與女兒劉濰均之三商美邦人壽世紀領航
    萬能終身壽險予以解約，其餘未解約之保單均屬最基本之保
    障。綜上所述，抗告人基於可預見之最低收入、可預期之必
    要支出及其他一切情狀，在維持債務人基本生活所需及女兒
    教育費用之範圍內，並評估自己履行更生方案之能力後，提
    出於8 年內每月償還35,000元之更生方案，以免將來因未能
    履行更生方案而無法免責，因此抗告人實有清理債務，履行
    更生方案之誠意，原裁定未考量抗告人上述情況，其判斷不
    當應予撤銷，爰依法提起抗告，請求廢棄原裁定等語。
二、按更生方案經可決者，法院應為認可與否之裁定；法院裁定
    不認可更生方案時，應同時裁定開始清算程序；有下列情形
    之一者，法院應不認可更生方案：一債權人會議可決之更生
    方案對不同意或未出席之債權人不公允；二更生程序違背法
    律規定而不能補正；三更生方案違反法律強制或禁止規定，
    或有背於公共秩序、善良風俗；四以不正當方法使更生方案
    可決；五已申報無擔保及無優先權之債權總額逾新臺幣1,20
    0 萬元；六更生方案定有自用住宅借款特別條款，而債務人
    仍有喪失住宅或其基地之所有權或使用權之虞；七更生方案
    所定自用住宅借款特別條款非依第五十四條協議成立；八更
    生方案無履行可能；九債務人有虛報債務、隱匿財產，或對
    於債權人中之一人或數人允許額外利益，情節重大，消費者
    債務清理條例（下稱消債條例）第62條第1 項、第65條第1
    項、第63條第1 項分別定有明文。又法院開始清算程序裁定
    ，應載明其年、月、日、時，並即時發生效力；對於法院裁
    定開始清算程序之裁定，不得抗告，復為同條例第83條第1
    、2 項所明定。又對於不得抗告之裁定而提起抗告者，原裁
    定法院應以裁定駁回之，亦為消債條例第第15條準用民事訴
    訟法第495 條之1 第1 項準用第442 條第1 項所明定。而更
    生程序之目的係為幫助債務人以能力許可之範圍內清償其債
    務，此一程序有損害債權人權益之虞，故須得其同意後始得
    為之，但更生方案縱經否決，法院仍得依本條例第64條第1
    項、第2 項規定，逕予認可該更生方案，以使更生方案之成
    立可能性提高，惟若債務人顯無履行更生方案之可能時，則
    可認其無更生之實益，法院自不得逕予認可，以維護本條例
    之本旨，合先述明。
三、經查：(一)本件抗告人因消債條例事件聲請更生，前經本院於
    民國97年7 月8 日以97年度消債更字第1 號裁定開始更生程
    序，嗣因更生方案未獲債權人會議可決，經本院依消債條例
    第61條規定，以98年度消債清字第1 號裁定開始清算程序，
    並同時終止清算程序，業據本院調閱上開更生、清算案卷查
    核屬實，依消債條例第83條第2 項規定，抗告人對本院98年
    度消債清字第1 號裁定開始清算程序之裁定，自不得抗告，
    抗告人就該部分之裁定仍提起抗告，此部分之抗告為不合法
    ，應予駁回。(二)至於本院98年度消債清字第1 號裁定對於抗
    告人所提更生方案不予認可部分，已據該裁定於理由載明：
    債務人（即抗告人）97年度全年總收入1,388,957 元，繳納
    所得稅61,075 元 ，有本院依職權函調之債務人97年度收入
    明細一覽表、行政院海岸巡防署海洋巡防總局第十海巡隊生
    日禮金與個案獎金金額報告、97年度各月薪資異動查詢資料
    及97年度綜合所得稅各類所得資料清單附卷可稽，堪予認定
    。則債務人每月平均收入110,657 元[ （1,388,957 －61,0
    75）÷12＝11 0,657元，小數點以下四捨五入] 。審酌債務
    人所提更生方案每月支出項目，其中租金6,000 元、債務人
    之母邱阿順扶養費6,000 元、家庭各項支出20,000元部分尚
    屬合理。惟保險費8,500 元，包括債務人本人三商美邦人壽
    20年繳費祥安終身壽險，債務人之女劉濰均三商美邦人壽世
    紀領航萬能終身壽險計劃C ，債務人配偶劉美惠、女兒劉濰
    均、張維庭大都會國際人壽保險股份有限公司保險及債務人
    名下車號UD T-710、LB7-860 號、債務人之母邱阿順名下車
    號NJO-332 號重機車之強制機車責任險保費部分，本院認為
    債務人所投保之人壽與投資型保險，係一般大眾為分散風險
    與進行理財投資之社會活動，而聲請更生應以維持基本生活
    為必要，因政策上已有全民健康保險照顧，且債務人既已身
    負鉅額債務，自不得將收入投資後使利益歸於自己、家人，
    而使債權人蒙受債權無法受償之損害。故除強制機車責任險
    每月保費共175 元[ （560 ＋767 ＋767 ）÷12＝175 元，
    小數點以下四捨五入] 為目前政府政策，可認係國民生活所
    必要外，其餘保險應非屬維持日常生活所必要之支出；另個
    人生活支出部分，其中參加考試費用、奠儀、聲請更生費用
    、修理機車費用、醫療費、書籍、廟裡上香等並非經常性支
    出。茶葉、香菸、酒等為享樂性支出，不應列計。同學榮調
    亦僅需致意不應參與聚餐。在外交通應搭乘大眾運輸工具而
    非計程車。且其中部分支出並未檢附單據。故本院認債務人
    每月除回臺南1 次與妻女、母親團聚之交通費3,084 元（臺
    馬輪往返南竿基隆1,000 ＋1,050 ＋復興號往返基隆臺南51
    7 ×2 ＝3,084 ）外，加計其餘公車、理髮、加油、飲食、
    沐浴清潔用品等費用，每月應以5,000 元為限。故本院核計
    債務人每月之必要支出，包括租金6,000 元、扶養其母邱阿
    順6, 000元、家庭各項支出20,000元、強制機車責任保險費
    175 元、個人支出5, 000元、公保費949 元、退撫基金3,18
    5 元及健保費4,580 元（皆採97年12月即97年全年最高額計
    算），共45,889元，逾此範圍即非必要。則債務人每月收入
    扣除必要支出後可用於償債之資金64,768元（110,657 －45
    ,889＝64,768）。然其所提更生方案每月擬清償金額竟僅為
    35,000元，僅佔其可支配資金額度約五成四。其所擬清償之
    總金額3,360,000 元，僅佔總債務額7,295,918 元約四成六
    ，足見債務人在高額負債下，不思樽節不必要開支，盡可能
    清償債務，仍不改其過優渥寬裕生活之習慣，其所提更生方
    案顯非公允，自不符得由法院逕以裁定認可之要件等語。經
    核已敘明其得心證之理由綦詳，於法並無違誤，更足見抗告
    人所提之更生方案，可清償之數額與其所負之債務顯不相當
    ，無更生實益，蓋因更生之立法目的係為使有重建更生可能
    者，得透過此程序以清償債務，重建其經濟生活，而非逃避
    債務之捷徑，是原審裁定抗告人所提之更生方案不予認可部
    分，與前揭意旨並無不合。抗告人仍執其提出於未來8 年內
    每月償還35,000元之更生方案，係基於可預見之最低收入、
    可預期之必要支出及其他一切情狀，在維持債務人基本生活
    所需及女兒教育費用之範圍內，並評估自己履行更生方案之
    能力後，以免將來因未能履行更生方案而無法免責，實有清
    理債務，履行更生方案之誠意云云，無非就原審已論斷之事
    項，徒憑己見，再為爭執，不能僅以其主張之償還方案，即
    謂具有更生誠意，而有更實益之情。從而原審裁定不予認可
    抗告人所提之更生方案部分，核無違誤，抗告意旨猶執前詞
    ，指摘原裁定此部分不當，求予廢棄，亦為無理由，應予駁
    回。
四、本件抗告為一部分不合法、一部分無理由，爰裁定如主文。
中    華    民    國    99    年    1     月    19    日
                  民事庭審判長法  官  裕斗
                              法  官  高若珊
                              法  官  林虹翔
上為正本係照原本作成
本裁定不得再抗告
中    華    民    國    99    年    1     月    19    日
                              書記官  陳世勳

司法院資訊處製作；財團法人民間司法改革基金會備份。
